ACORDAO-COMPLETO-2516366

ACÓRDÃO 481/2022 ATA 8/2022 - PLENÁRIO

VISTOS, relatados e discutidos estes autos de aposentadoria, submetidos a revisão de ofício do registro tácito por decurso de tempo, nos termos determinados no subitem 9.3.1 do Acórdão 5880/2021-TCU-Segunda Câmara (relator: Ministro Raimundo Carreiro) , consoante entendimento assentado no Acórdão 122/2021-TCU-Plenário (relator: Ministro Walton Alencar Rodrigues) .
ACORDAM os Ministros do Tribunal de Contas da União, reunidos em Sessão do Plenário, diante das razões expostas pelo Relator, nos termos dos arts. 71, inciso III, da Constituição Federal; 1º, inciso V, e 39, inciso II, da Lei 8.443/1992; 260, §§ 1º e 2º, e 262, do Regimento Interno deste Tribunal, em:
9.1 revisar de ofício o subitem 9.1 do Acórdão 5880/2021-TCU-Segunda Câmara, para considerar ilegal e desconstituir o registro tácito do ato de pensão civil instituída por Hyder Bezerra Gurgel, ex-servidor do Núcleo Estadual do Ministério da Saúde no Estado de Sergipe, em favor de Rosa Maria Queiroz Gurgel (peça 4) , tendo em vista a permanência, nos proventos, da rubrica "DEC JUD. N TRANS JUG", decorrente de parcela "PCCS" paga por força de decisão judicial, que deveria ter sido absorvida pelos subsequentes reajustes remuneratórios do cargo, segundo a jurisprudência deste Tribunal;
9.2   dispensar a devolução dos valores indevidamente recebidos de boa-fé, nos termos do Enunciado 106 da Súmula da Jurisprudência deste Tribunal; 
9.3 determinar ao órgão responsável pelas concessões que:
9.3.1 faça cessar, no prazo quinze dias contados da ciência, os pagamentos decorrentes da parcela ora impugnada, sob pena de responsabilidade solidária da autoridade administrativa omissa;
9.3.2 emita novo ato concessório, livre da irregularidade apontada, disponibilizando-o a este Tribunal, por meio do Sistema e-Pessoal, nos termos e prazos fixados na IN-TCU 78/2018;
9.3.3 no prazo de trinta dias contados da ciência, disponibilize a este Tribunal, por meio do Sistema e-Pessoal, comprovantes da data em que a interessada tomou conhecimento deste Acórdão, conforme art. 21, inciso I, da IN-TCU 78/2018;
9.4 dar ciência deste Acórdão ao órgão responsável pela concessão, informando que o teor integral da deliberação poderá ser obtido no endereço eletrônico www.tcu.gov.br/acordaos.

Revisão de ofício de ato de pensão civil registrado tacitamente.

Núcleo Estadual do Ministério da Saúde No Estado de Sergipe.

3. Interessados/Responsáveis:
3.1. Interessado: Rosa Maria Queiroz Gurgel (XXX.227.105-XX).

13.1. Ministros presentes: Ana Arraes (Presidente), Walton Alencar Rodrigues, Benjamin Zymler, Augusto Nardes, Aroldo Cedraz, Vital do Rêgo, Jorge Oliveira e Antonio Anastasia (Relator).
13.2. Ministros-Substitutos presentes: Augusto Sherman Cavalcanti, Marcos Bemquerer Costa e André Luís de Carvalho.

ANTONIO ANASTASIA

Trata-se da revisão de ofício do Acórdão 5880/2021-TCU-Segunda Câmara (relator: Ministro Raimundo Carreiro) , que reconheceu o registro tácito do ato de concessão de pensão civil instituída por Hyder Bezerra Gurgel, ex-servidor do Núcleo Estadual do Ministério da Saúde no Estado de Sergipe.
2.	Reproduzo a seguir, com ajustes de forma, o teor principal da instrução conclusiva lavrada no âmbito da Secretaria de Fiscalização de Integridade de Atos e Pagamentos de Pessoal e de Benefícios Sociais (Sefip) , cujas conclusões foram endossadas pela direção da unidade técnica e pelo Ministério Público de Contas (peças 23 a 25) :
HISTÓRICO
3.	O Tribunal exarou o Acórdão 5880/2021-TCU-Segunda Câmara, da relatoria do Ministro Raimundo Carreiro, no seguinte sentido (peça 10) :
		9.1 reconhecer o registro tácito do ato de concessão da pensão civil instituído por Hyder Bezerra Gurgel em favor de Rosa Maria Queiroz Gurgel;
		9.2 determinar à Núcleo Estadual do Ministério da Saúde No Estado de Sergipe, com fundamento no inciso I do art. 4º da Resolução nº 315, de 22 de abril de 2020, que:
	 	9.2.1 no prazo de 15 (quinze) dias, contados da data do conhecimento do acórdão, dê ciência à interessada do inteiro teor desta deliberação, incluindo relatório e voto que a fundamentaram; 
		9.2.2 no prazo de 30 (trinta) dias, contados da data do conhecimento do acórdão, disponibilize a este Tribunal, por meio do Sistema e-Pessoal, comprovante das datas em que a interessada tiver tomado conhecimento deste acórdão, na forma do item 9.2.1, conforme o art. 21 da Instrução Normativa nº 78, de 2018;
		9.3 determinar à Secretaria de Fiscalização de Integridade de Atos e Pagamentos de Pessoal e de Benefícios Sociais que:
		9.3.1 dê início aos procedimentos destinados à revisão de ofício dos atos de concessão da pensão civil instituída por Hyder Bezerra Gurgel em favor de Rosa Maria Queiroz Gurgel, nos termos do subitem 9.2.1 do Acórdão 122/2021-TCU-Plenário, relatado pelo Ministro Walton Alencar Rodrigues;
		9.3.2 monitore o cumprimento das determinações ora expedidas, representando ao Tribunal, em caso de irregularidades; e
		9.4 dar ciência deste Acórdão à Núcleo Estadual do Ministério da Saúde No Estado de Sergipe, informando-a de que o teor integral da deliberação poderá ser obtido no endereço eletrônico www.tcu.gov.br/acordaos. 
4. 	Em cumprimento à determinação contida no Acórdão, foi encaminhado o expediente constante da peça 17, vindo aos autos, em resposta, as alegações de defesa da pensionista (peça 19) .
EXAME TÉCNICO
5.	A pensionista, em seu arrazoado, argumentou que o Sindicato Sindiprev/SE ajuizou ação judicial junto à Justiça Federal da 5ª Região, objetivando garantir a incorporação da DPNI/PCCS aos vencimentos/proventos dos servidores integrantes da carreira inaugurada pela Lei 11.355/06, e que sofreram a exclusão da correspondente rubrica em fevereiro de 2009 (peça 19) .
6.	Acrescenta, ainda, que a Lei 11.355/2006 garantiu o pagamento do "PCCS" a todos os integrantes da carreira, com vistas a pôr fim às tormentosas discussões referentes ao seu pagamento. 
7.	Aduz, a pleiteante, que "não há nada que justifique a exclusão da rubrica, até porque as decisões de 1ª e 2ª instâncias não sofreram qualquer alteração no STJ, que negou conhecimento ao Recurso Especial n°. 1.500.858 interposto pela União e depois, em 22/09/2020, negou provimento ao Agravo Interno a ele vinculado" (peça 19, p. 3) .
8.	Dito isto, e enfatizando a antecipação de tutela concedida no Proc. n. 0002575-64.2010.4.05.8500, a postulante requer que seja mantido o pagamento da rubrica em questão, por ser de direito e de justiça.
Análise da resposta à oitiva
9. 	Não assiste razão à interessada quanto à alegação de que não há nada que justifique a exclusão da rubrica referente a PCCS. A Lei 11.355/2006, que instituiu nova estrutura remuneratória aos servidores integrantes da Carreira da Previdência, da Saúde e do Trabalho, dispôs que, aos optantes pela nova carreira, seria obrigatória renúncia à percepção de tal rubrica.
10. 	Em relação ao pagamento de parcelas judiciais, este Tribunal pacificou o entendimento que está consubstanciado na Súmula 279, verbis: "As rubricas referentes a sentenças judiciais, enquanto subsistir fundamento para o seu pagamento, devem ser pagas em valores nominais, sujeitas exclusivamente aos reajustes gerais do funcionalismo, salvo se a sentença judicial dispuser de outra forma". 
11. 	Desta forma, na esteira do entendimento de que o pagamento de PCCS judicial deve ser absorvido pelos aumentos remuneratórios ocorridos ao longo do tempo, o Tribunal prolatou os Acórdão 4967/2012-TCU-Primeira Câmara e 1108/2014-TCU-1ª Câmara, ambos de autoria do Ministro Walton Alencar Rodrigues, e 4054/2013-TCU-1ª Câmara e 1403/2014-TCu-1ª Câmara, ambos da lavra do Ministro Benjamin Zymler, determinando a exclusão da vantagem dos proventos dos interessados.
12.  	Diante do exposto, cabe proposta de revisão de ofício do Acórdão 5880/2021-TCU-Segunda Câmara, de modo que o ato de pensão instituída pelo ex-servidor Hyder Bezerra Gurgel seja considerado ilegal, em razão do pagamento da rubrica judicial referente à PCCS, que não foi corretamente absorvida mesmo após a implantação de novas estruturas remuneratórias na carreira do ex-servidor.
CONCLUSÃO
13.	Esta Unidade Técnica, com base no Acórdão 122/2021-TCU-Plenário, de relatoria do Ministro Walton Alencar Rodrigues,  propõe a revisão de ofício do Acórdão 5880/2021-TCU-Segunda Câmara, de modo que o ato de pensão civil instituída por Hyder Bezerra Gurgel (CPF XXX.686.445-XX) seja considerado ilegal, haja vista o pagamento irregular de rubrica judicial referente à PCCS, que não foi corretamente absorvida mesmo após a implantação de novas estruturas remuneratórias na carreira do ex-servidor.
PROPOSTA DE ENCAMINHAMENTO
14.	Ante o exposto, de conformidade com o preceituado nos artigos 71, III, da Constituição Federal de 1988; 1º, V, e 39, II, da Lei 8.443/1992; 1º, VIII, 259, II, 260, §§ 1º e 2º, e 262, § 2º, do Regimento Interno/TCU, e tendo em vista o entendimento assentado no Acórdão 122/2021-TCU-Plenário, de relatoria do Ministro Walton Alencar Rodrigues, propõe-se:
a) revisar de ofício o Acórdão 5880/2021-TCU-Segunda Câmara, de modo que o ato inicial de pensão civil instituída por Hyder Bezerra Gurgel (CPF XXX.686.445-XX) seja considerado ilegal e  recusado seu registro, haja vista o pagamento irregular de rubrica referente DECISAO JUDICIAL N TRAN JUG AP, no valor de R$ 326,00, alusiva à "adiantamento do PCCS", que não foi corretamente absorvida mesmo após a implantação de novas estruturas remuneratórias na carreira do instituidor da pensão;
b) dispensar a devolução dos valores indevidamente recebidos até a data da ciência do Acórdão que vier a ser proferido, com base no Enunciado 106 da Súmula da Jurisprudência do TCU;
c) determinar ao Núcleo Estadual do Ministério da Saúde no Estado de Sergipe, com base no art. 4, inciso I, da Resolução TCU 315/2020, que:
	c.1) abstenha-se de realizar pagamentos decorrentes do ato de concessão considerado ilegal, no prazo de 15 (quinze) dias, contado a partir da ciência dessa deliberação, sujeitando-se a autoridade administrativa omissa à responsabilidade solidária;
	c.2) comunique à interessada acerca do teor deste Acórdão, alertando-a de que o efeito suspensivo proveniente da interposição de eventuais recursos junto ao TCU não a eximirá da devolução dos valores percebidos indevidamente após sua notificação, caso os recursos não sejam providos;
	c.3) emita e disponibilize no sistema e-Pessoal, no prazo de 30 (trinta) dias, novo ato de concessão, escoimado da irregularidade apontada, nos termos do art. 262, § 2º, do Regimento Interno do TCU; e
	d) encaminhe ao Tribunal o comprovante de que a interessada tomou ciência do inteiro teor desta deliberação.
É o Relatório.

Raquel Queiroz Gurgel Barreto, representando Rosa Maria Queiroz Gurgel.

Procurador Rodrigo Medeiros de Lima.

PENSÃO CIVIL. NEMS-SE. REGISTRO TÁCITO. REVISÃO DE OFÍCIO. PERMANÊNCIA, NOS PROVENTOS, DA RUBRICA "DEC JUD. N TRANS JUG", DECORRENTE DE PARCELA DE "ADIANTAMENTO DO PCCS" PAGA POR FORÇA DE DECISÃO JUDICIAL, QUE DEVERIA TER SIDO ABSORVIDA PELOS SUBSEQUENTES REAJUSTES REMUNERATÓRIOS DO CARGO, SEGUNDO A JURISPRUDÊNCIA DO TCU. CONTINUIDADE DOS PAGAMENTOS ALÉM DO LIMITE TEMPORAL ESTABELECIDO NA DECISÃO JUDICIAL. ILEGALIDADE. NEGATIVA DE REGISTRO. DETERMINAÇÕES. CIÊNCIA.

PENSÃO CIVIL (PCIV)

Secretaria de Fiscalização de Integridade de Atos e Pagamentos de Pessoal e de Benefícios Sociais (Sefip).

Trata-se de revisão de ofício do registro tácito, por decurso de tempo, do ato de pensão civil instituída por Hyder Bezerra Gurgel, ex-servidor do Núcleo Estadual do Ministério da Saúde no Estado de Sergipe, em favor de Rosa Maria Queiroz Gurgel (peça 4) .
2.	O registro tácito do ato em referência foi reconhecido no subitem 9.1 do Acórdão 5880/2021-TCU-Segunda Câmara (relator: Ministro Raimundo Carreiro) , e a presente revisão foi autorizada nos termos do subitem 9.3.1 do mesmo decisum, consoante entendimento assentado no Acórdão 122/2021-TCU-Plenário (relator: Ministro Walton Alencar Rodrigues) .
3.	Por ocasião da primeira análise da concessão, este Tribunal observou a ocorrência da irregularidade tipificada pela manutenção, nos proventos da pensão civil, da parcela "adiantamento do PCCS", identificada no ato como "DEC JUD. N TRANS JUG", decorrente de decisão judicial. Segundo os pareceres, calcados em jurisprudência sedimentada desta Corte de Contas, tal rubrica deveria ter sido absorvida pelos subsequentes reajustes remuneratórios do cargo.
4.	Em resposta à oitiva promovida nesta fase processual, a interessada não apresentou elementos capazes de alterar a conclusão preliminar de mérito havida no acórdão anterior, conforme demonstrado na instrução que integra o Relatório, cujos fundamentos e conclusões adoto como razões de decidir. 
5.	Conforme bem assinalou a unidade técnica na instrução à peça 6:
6.	O recebimento da referida rubrica se originou em decisão judicial que reconheceu o direito dos servidores dos extintos INPS, INAMPS e IAPAS aos reajustes legais, referentes aos meses de fevereiro e outubro de 1988, incidentes sobre a parcela denominada "adiantamento do PCCS", os quais, à época própria, teriam sido indevidamente suprimidos sob o argumento, entre outros, de que a vantagem constituiria mera liberalidade ou empréstimo, não se confundindo com as verbas salariais ordinárias.
7.	A Lei 8.460/1992 permitiu a incorporação do PCCS à remuneração. Contudo, a Lei 11.355/2006, que instituiu nova estrutura remuneratória aos servidores integrantes da Carreira da Previdência, da Saúde e do Trabalho, dispôs que, aos optantes pela nova carreira, seria obrigatória renúncia à percepção de tal rubrica.
8.	De acordo com a jurisprudência do TCU, o pagamento do PCCS judicial deve ser absorvido pelos aumentos remuneratórios ocorridos na carreira dos servidores ao longo do tempo. Citam-se, nesse sentido, os Acórdãos 4967/2012-TCU e 1108/2014-TCU, ambos da Primeira Câmara e da relatoria do Ministro Walton Alencar Rodrigues) e Acórdãos 4054/2013-TCU e 1403/2014-TCU, ambos da Primeira Câmara e da lavra do Ministro Benjamin Zymler) . 
6.	A interessada concentrou sua defesa na alegação de que seu direito estaria assegurado pela decisão judicial obtida pelo Sindicato dos Trabalhadores em Saúde, Trabalho e Previdência no Estado de Sergipe (Sindiprev/SE) perante a Justiça Federal da 5ª Região, "objetivando garantir a incorporação da DPNI/PCCS aos vencimentos/proventos dos servidores integrantes da carreira inaugurada pela Lei 11.355/06, e que sofreram a exclusão da correspondente rubrica em fevereiro de 2009" (peça 19) . Cita a antecipação de tutela concedida no Proc. n. 0002575-64.2010.4.05.8500.
7.	Ao analisar esses argumentos, na presente fase de revisão, a Sefip reafirma a jurisprudência deste Tribunal, anteriormente citada, para rebater as alegações da pensionista.
8.	A par das observações até aqui pontuadas, analisei os desdobramentos da referida ação judicial, e pude verificar que o Tribunal Regional Federal da 5ª Região inadmitiu o recurso especial interposto pela União, na ação do Sindiprev-SE, decisão confirmada pelo Superior Tribunal de Justiça, em sede de agravo (REsp 1.500.858-SE) . Posteriormente, o Supremo Tribunal Federal negou seguimento ao recurso extraordinário com agravo, também manejado pela União (ARE 1.302.242) , cujo trânsito em julgado ocorreu em 18/03/2021.
9.	Em que pese o insucesso da União nos recursos citados, o teor do provimento judicial obtido pelo Sindiprev-SE reforça a decisão de mérito ora proposta pela unidade técnica. Isso porque a decisão da Justiça Federal no caso vertente limitou o pagamento da rubrica em questão apenas até julho/2011, o que esvazia o suporte fático para a continuidade do seu pagamento nos dias atuais. Isso está bem evidenciado nos seguintes excertos da ementa da decisão do Tribunal Regional Federal da 5ª Região, verbis:
PROCESSUAL CIVIL E ADMINISTRATIVO. PCCS/DPNI. LEI Nº 11.355/2006. PREVISÃO DE INCORPORAÇÃO DO PERCENTUAL DE 47,11% DE FORMA GRADATIVA. SUPRESSÃO DA VANTAGEM ANTES DO MARCO TEMPORAL FIXADO. RESTABELECIMENTO DA RUBRICA ATÉ O PERÍODO FINAL PREVISTO PARA A IMPLEMENTAÇÃO (JULHO/2011) . MAJORAÇÃO DOS HONORÁRIOS ADVOCATÍCIOS.
 (...) 
5. Posteriormente, a Lei nº 11.784/2008 deu nova redação à Lei nº 11.355/2006 modificando apenas os parâmetros temporais previstos inicialmente para a incorporação da vantagem judicial (PCCS/DPNI) , restando estabelecido que as incorporações seriam feitas nos meses de março de 2008, fevereiro de 2009, julho de 2010 e julho de 2011.
6. Ocorre que, a partir de fevereiro de 2009, a parcela referente à rubrica "PCCS"/DPNI foi excluída dos contracheques dos substituídos, sem que fosse respeitada a data estabelecida por lei para a incorporação da totalidade do percentual de 47,11%  (julho/2011) . 
7. Não existe na legislação que trata da matéria em questão qualquer determinação de exclusão da vantagem (PCCS/DPNI) antes do termo final, tendo sido estabelecido que a renúncia às parcelas da referida vantagem dar-se-ia à medida que o percentual fosse definitivamente incorporado ao vencimento do servidor, até que se incorporasse a totalidade do percentual, o que somente ocorreria em julho/2011. 
8. Desse modo, acertada a sentença quando determinou o restabelecimento do pagamento da mencionada rubrica até o período final previsto para a implementação - julho/2011-, quando haverá a integralização do percentual de 47,11%, conforme tabela constante da Lei nº 11.355/2006, excluindo as incorporações já concedidas, a partir de quando foi retirada dos contracheques dos substituídos.  (Grifei) .
 (...) 
10.	Feitas essas anotações, acompanho os pareceres para, nos termos do art. 260, §2º, do Regimento Interno deste Tribunal, e em conformidade com o entendimento firmado no Acórdão 122/2021-TCU-Plenário (relator: Ministro Walton Alencar Rodrigues) , rever de ofício o registro tácito do ato de pensão civil em reanálise, considerando-o ilegal e negando-lhe registro.
	Do exposto, VOTO por que seja aprovado o Acórdão que ora submeto a este Colegiado.  
TCU, Sala das Sessões, em 9 de março de 2022.
ANTONIO ANASTASIA 
Relator